【裁判字號】    98,交聲,2458
【裁判日期】    980817
【裁判案由】    聲明異議
【裁判全文】
臺灣臺中地方法院交通事件裁定        98年度交聲字第2458號
原處分機關  交通部公路總局臺中區監理所
聲明異議人
即受處分人  甲○○
上列異議人因違反道路交通管理處罰條例案件，對於交通部公路
總局臺中區監理所於民國九十八年七月九日所為之處分（中監違
字第裁六○─Ｚ00000000號裁決書）聲明異議，本院裁
定如下：
    主  文
原處分關於罰鍰新臺幣肆萬玖仟伍佰元部分撤銷。
前項撤銷部分，不罰。
    理    由
一、按汽車駕駛人，駕駛汽車經測試檢定酒精濃度超過規定標準
    者，處新臺幣（下同）一萬五千元以上六萬元以下罰鍰，並
    當場移置保管其車輛及吊扣其駕駛執照一年。因而肇事致人
    受傷者，並吊扣其駕駛執照二年；致人重傷或死亡者，吊銷
    其駕駛執照，並不得再考領；且除依原條款處罰鍰外，應施
    以定期講習。道路交通管理處罰條例第三十五條第一項第一
    款、道路交通安全講習辦法第五條第一項第四款分別定有明
    文。又「汽車駕駛人飲用酒類或其他類似物後其吐氣所含酒
    精濃度超過每公升○．二五毫克或血液中酒精濃度超過百分
    之○．○五以上者，不得駕車。」道路交通管理處罰條例第
    九十二條第一項所授權訂定之道路交通安全規則第一百十四
    條第二款明文所定。
二、原處分機關略以：聲明異議人即受處分人（下稱異議人）甲
    ○○於民國（下同）九十六年五月七日二十一時三十二分許
    ，駕駛車牌號碼九八三○─ＭＴ號自用小客車，在國道高速
    公路北上一七五‧七公里處，因「酒後駕車經酒精濃度測定
    值為○‧七○毫克」之違規情形，經國道公路警察局第七警
    察隊大甲分隊依違反道路交通管理處罰條例第三十五條第一
    項第一款之規定，以公路警交字第Ｚ00000000號製
    單舉發。現因緩起訴期滿，遂於九十八年七月九日以中監違
    字第裁六○─Ｚ00000000號裁決書裁處罰鍰四萬五
    九千五百元，並吊扣駕駛執照十二個月，施以道安講習。按
    刑事訴訟法所規定之緩起訴處分乃附條件之不起訴處分，本
    質上為不起訴處分之一種，此觀該法第二百五十六條之規定
    自明；至檢察官為緩起訴處分時，依刑事訴訟法第二百五十
    三條之二第一項之規定，徵得被告同意，對被告所為之指示
    及課予之負擔，乃屬一種特殊之處遇措施而非刑罰，故刑事
    案件經檢察官為緩起訴處分確定後，應視同不起訴處分確定
    ，且異議人確定免於受刑事訴追，則依行政罰法第二十六條
    第二項規定，自得依違反行政法上義務規定裁處，是本所依
    法裁處，應無不合云云。
三、本件聲明異議意旨略以：依據行政罰法第二十六條規定，一
    行為同時觸犯刑事法律及違反行政罰法上義務規定者，依刑
    事法律處罰之。本人業依檢察官之緩起訴處分繳納四萬九千
    五百元之公益捐完畢，今原處分機關另處本人行政罰鍰四萬
    九千五百元，並執行吊扣駕照，實屬一事二罰有違上開行政
    罰法第二十六條之規定，爰請撤銷原處分關於行政罰鍰四萬
    九千五百元，以維持公平正義原則。本人經此事件深感後悔
    ，深刻體認酒後駕車之危險，且家中尚有三名年幼子女，妻
    子又失業，經濟負擔沈重等語。
四、經查：
（一）本件異議人確有於上揭時、地，因飲酒後酒精濃度超過規
      定標準（經施以酒精濃度測試達每公升○‧七毫克）仍駕
      駛自用小客車之違規事實，經國道公路警察局第七警察隊
      大甲分隊依違反道路交通管理處罰條例第三十五條第一項
      第一款之規定，以公路警交字第Ｚ00000000號製
      單舉發等情，為異議人所不否認，並有上開違反道路交通
      管理事件通知單影本在卷可稽，應堪認定。是國道公路警
      察局第七警察隊大甲分隊以其有違反道路交通管理處罰條
      例第三十五條第一項第一款規定之行為，製作上開舉發違
      反道路交通管理事件通知單予以舉發，經原處分機關於九
      十八年七月九日依道路交通管理處罰條例第三十五條第一
      項第一款之規定，以中監違字第裁六○─Ｚ000000
      00號裁決書裁處罰鍰四萬九千五百元，並吊扣駕駛執照
      十二個月，施以道安講習，原無違誤。
（二）惟按：
  １、自九十四年二月五日公布施行之行政罰法第二十六條規定
      ：「一行為同時觸犯刑事法律及違反行政法上義務規定者
      ，依刑事法律處罰之。但其行為應處以其他種類行政罰或
      得沒入之物而未經法院宣告沒收者，亦得裁處之。前項行
      為如經不起訴處分或為無罪、免訴、不受理、不付審理之
      裁判確定者，得依違反行政法上義務規定裁處之」。又所
      謂「其他種類行政罰」，依同法第二條之規定，係指違反
      行政法上之義務應受裁罰性之包括限制或禁止行為之不利
      益處分，而吊扣證照處分亦屬之。究其立法目的，一行為
      同時觸犯刑事法律及違反行政法上義務規定時，由於刑罰
      或行政罰同屬對不法行為之制裁，而刑罰之懲罰作用較強
      ，故依刑事法律處罰，即足資警惕時，實無一事二罰再處
      行政罰之必要，且刑事法律處罰，由法院依法定程序為之
      ，較符合正當法律秩序，應予優先適用，但罰鍰以外之沒
      入或其他種類行政罰，因兼具維護公共秩序之作用，為達
      行政目的，行政機關仍得併予裁處。是以，前揭行政罰法
      中刑事法律處罰優先且不再處以行政秩序罰之目的，既係
      因為行為人已接受刑罰而足資警惕，且已發生懲罰之作用
      ，即無使行為人陷於雙重處罰之不利益，則關於刑事法律
      處罰之範圍自應採取實質認定，凡刑事實體法或程序法中
      所規定客觀上剝奪行為人生命、自由、財產權利，主觀上
      亦因制裁之嚴厲性、痛苦性，其強度足以造成心理強制而
      間接達成矯正教化目的之處遇手段，皆應納入其中，而不
      以形式上符合刑法第三十二條至第三十四條所定主刑及從
      刑種類者為限，始與前揭法律規範之意旨相符。
  ２、次按道路交通主管機關對於汽車駕駛人酒後駕車之行為，
      依道路交通管理處罰條例第三十五條第一項第一款規定予
      以裁罰，係對行為人違反行政法上義務規定之行政罰，而
      汽車駕駛人酒後駕車之行為，經測試檢定酒精濃度超過規
      定標準，涉犯刑法第一百八十五條之三之公共危險罪嫌者
      ，道路交通主管處罰機關除有上開行政罰法第二十六條第
      一項但書規定，得處以其他種類行政罰之情形外，關於罰
      鍰部分，即應依上開行政罰法第二十六條及道路交通管理
      處罰條例第十條規定，移送地方法院檢察署處理，於移送
      後，非有上開行政罰法第二十六條第二項所定不起訴等事
      由，得依違反行政法上義務規定裁處者，不得再依道路交
      通管理處罰條例第三十五條第一項第一款規定，裁處行為
      人罰鍰之行政罰。
  ３、又按行政罰法第二十六條明定「一事不二罰原則」，即應
      受行政罰之行為如經不起訴處分或為無罪、免訴、不受理
      、不付審理之裁判「確定」者，始得依違反行政法上義務
      規定裁處之，固未明文規定包括緩起訴處分在內。然按，
      緩起訴期間內，有1.於期間內故意更犯有期徒刑以上刑之
      罪，經檢察官提起公訴者。2.緩起訴前，因故意犯他罪，
      而在緩起訴期間內受有期徒刑以上刑之宣告者。3.違背第
      二百五十三條之二第一項各款之應遵守或履行事項情形之
      一者，檢察官得依職權或依告訴人之聲請撤銷原處分，繼
      續偵查或起訴，刑事訴訟法第二百五十三條之三第一項定
      有明文。故經檢察官為緩起訴處分者，於緩起訴之猶豫期
      間內，最終是否會被檢察官提起公訴，尚未終局確定，即
      緩起訴處分於猶豫期間內尚未具有實質確定力，檢察官於
      該猶豫期間內，尚得對被告為繼續觀察，如被告顯無反省
      警惕之情或根本欠缺反省警惕之能力，檢察官仍得依職權
      或依告訴人之聲請，將該緩起訴處分撤銷。而檢察官依刑
      事訴訟法第二百五十三條之二規定，得被告同意而命被告
      於一定期間內履行「公庫或指定之公益團體、地方自治團
      體支付一定之金額支付一定之金額」所為之緩起訴處分，
      該等負擔雖非「刑罰」，然由被告確實遵守並履行各項緩
      起訴條件，除非合於刑事訴訟法第二百六十條所定情形之
      一，否則即無再就同一案件遭受刑事訴追之虞；反之，如
      未在上開指定期間內確實履行義務，則將遭受撤銷緩起訴
      處分之不利益之情以觀，前揭金錢給付義務雖不若易科罰
      金係以支付金錢作為自由刑之替代，然主觀上亦具有強制
      性、懲罰性，而客觀上亦已剝奪其財產權，該緩起訴處分
      核已造成被告權利受限制的影響，且係經由緩起訴處分條
      件之履行使其免於遭檢察官發動起訴程序，仍具有替代刑
      罰之效果。據此，檢察官所為對於行為人之緩起訴處分，
      已產生實質刑罰之效果，可謂實質刑事法律處罰，而非不
      起訴處分甚明，自應認有行政罰法第二十六條第一項「一
      事不二罰」規定之適用。而道路交通管理處罰條例第三十
      五條所規定之裁處，含有罰鍰與吊扣駕照之處分，二者分
      屬行政罰法中之裁罰，有對於過去違反義務行為處罰之「
      秩序罰」（指罰鍰），以及對於預防將來再犯危險之「管
      制罰」（指吊扣駕照）；前者對於過去義務違反而為秩序
      罰之目的，與刑事制裁酒醉駕車所欲達到保護交通安全之
      目的相同，二者既為相同之目的，則處以較重之刑事制裁
      為已足，自無重複處罰行政罰之必要。
  ４、至原處分機關雖以「緩起訴處分乃附條件之不起訴處分」
      云云，惟行政罰法第二十六條第二項乃例外得裁處行政秩
      序罰之補充規定，參諸該條文係將「不起訴處分」、「無
      罪」、「免訴」、「不受理」、「不付審理」等不能證明
      刑事被告犯罪或未曾使其實際接受刑罰之情形逐一臚列，
      顯然與該條第一項所指發生處罰競合之前提要件尚有未合
      ，故有第二項仍依違反行政法上義務規定裁處之必要。而
      緩起訴處分既非不能證明行為人之犯罪事實，且有支付一
      定金額之實質處罰，自與上開行政罰法第二十六條第二項
      列舉之不起訴處分等情形迥然有別，仍無從遽為比擬而為
      相同之處置。如若不然，則刑事被告如經法院循審判程序
      判處罰金或得以易科罰金之拘役或有期徒刑，均得以援用
      行政罰法第二十六條第一項之規定，免於處以行政秩序罰
      之雙重不利益；至於藉由緩起訴處分而節省司法資源者，
      在基於實質懲罰目的而其財產權遭受剝奪之餘，卻仍需繳
      納一定金額之行政罰鍰，其結果勢必降低刑事被告接受緩
      起訴處分之意願，而反噬緩起訴處分替代繁複刑事審判程
      序之制度性機能。準此以言，行政罰法第二十六條第二項
      既未將緩起訴處分列舉其中，本於「例外規定從嚴解釋」
      之法理及前揭說明，自不能將條文中「不起訴處分」之範
      圍，擴及於性質顯不相同之「緩起訴處分」，附此敘明。
  ５、綜上，自行政罰法第二十六條規定之立法意旨為有利於行
      為人之解釋，宜認應受行政裁罰之行為，關於「罰鍰」部
      分，同一事實如經緩起訴處分確定，且緩起訴期滿未經撤
      銷者，亦有行政罰法第二十六條所定一事不二罰原則之適
      用。
（三）本件異議人雖有於上開時、地酒後駕車，違反道路交通管
      理處罰條例第三十五條第一項第一款規定之違規行為，惟
      ，係屬同時觸犯刑事法律及違反行政法上義務規定之行為
      ，而其刑事部份業經臺灣臺中地方法院檢察署檢察官以九
      十七年度速偵字第二一九四號為緩起訴處分，緩起訴處分
      期間為一年，並命異議人向財團法人向社團法人臺灣露德
      協會支付新臺幣五萬五千元，緩起訴已期滿未經撤銷確定
      在案，此有臺灣臺中地方法院檢察署上開檢察官緩起訴處
      分書、被告前案紀錄表一份在卷可稽。是依前開說明，原
      處分機關依道路交通管理處罰條例第三十五條第一項第一
      款規定，對異議人上開酒後駕車之違規行為予以裁罰時，
      除其行為應處以其他種類行政罰即吊扣駕駛執照十二個月
      及施以道安講習，仍得予以裁處外，就異議人違反行政法
      上義務而受罰鍰四萬九千五百元部分，因其繳納公益捐款
      已高於應受罰鍰之最低金額，已無前開道路交通管理處罰
      條例第三十五條第八項規定應予補繳不足之情，則依行政
      罰法第二十六條第一項前段規定，即應依刑事法律處罰之
      ，不得再依上揭道路交通管理處罰條例規定裁罰之，是異
      議人此部分之異議為有理由。
（四）至原處分機關依道路交通管理處罰條例第三十五條第一項
      第一款規定，裁處異議人吊扣駕駛執照十二個月及施以道
      安講習之其他種類行政裁罰之部分，此等裁罰係預防將來
      再犯危險之管制罰，而有別於前揭針對已發生違規事實科
      處罰鍰之行政秩序罰，屬行政罰法第二十六條第一項但書
      所稱之「其他種類行政罰」，於法則無不合，且異議人未
      就此部分聲明異議，併此敘明。
五、綜上所述，異議人確有於前揭時、地，酒後駕車酒精濃度超
    過規定標準之違規行為，原處分機關依道路交通管理處罰條
    例第三十五條第一項第一款規定，裁處異議人罰鍰四萬九千
    五百元罰鍰之部分，顯與前揭行政罰法第二十六條第一項所
    明定之一事不二罰有違，即難認允當。故異議人就此部分之
    異議，為有理由，此部分之原處分應予撤銷，並為不罰之諭
    知。至於原處分機關另為吊扣駕駛執照十二個月、施以道安
    講習之行政裁罰，依上開道路交通管理處罰條例等規定及行
    政罰第二十六條第一項但書之規定，則核無不當，異議人亦
    未就此部分聲明異議，併此敘明。
六、據上論結，應依道路交通管理處罰條例第八十七條第二項、
    道路交通案件處理辦法第二十條前段，裁定如主文。
中    華    民    國    98    年    8    月    17    日
                    交通法庭   法  官 陳如玲
以上正本證明與原本無異。
如不服本裁定，應於收受送達後5日內向本院提出抗告狀。（應
附繕本）
                               書記官 童淑芬
中    華    民    國    98    年    8    月    17    日


司法院資訊處製作；財團法人民間司法改革基金會備份。
